【裁判字號】    91,保險,126
【裁判日期】    920930
【裁判案由】    給付保險金
【裁判全文】
臺灣臺北地方法院民事判決  九十一年保險字第一二六號
    原      告  乙○○
    訴訟代理人  丙○○○
    訴訟代理人  陳麗增律師
    右      一
    複  代理人  程巧亞律師
    被      告  國泰人壽保險股份有限公司
    法定代理人  甲○○
    訴訟代理人  賴盛星律師
右當事人間請求給付保險金事件，於民國九十二年九月十日言詞辯論終結，本院判決
如左：
    主      文
原告之訴及其假執行之聲請均駁回。
訴訟費用由原告負擔。
    事      實
甲、原告方面：
壹、聲明：
一、被告應給付原告新臺幣（下同）三百萬元，並自起訴狀繕本送達之翌日起至清償
    日止，按年利率百分之十計算之利息。
二、訴訟費用由被告負擔。
三、原告願供擔保，請准宣告假執行。
貳、陳述：
一、本件保險契約所約定之保險事故，確已發生，被告依約自應理賠：
    原告之父親魏川力於民國（下同）九十年七月四日向被告投保聯合報員工眷屬傷
    害保險，保險金額三百萬元，保險期間一年，是原告之父親魏川力為系爭聯合報
    員工眷屬傷害保險契約之被保險人。魏川力於保險期間內九十一年二月十四日（
    大年初三）下午十五時三十分許，因友人何靠香、張臣洲（大陸人士）前往其廣
    東省橋苑新村住處拜訪，經該二人敲門後，魏川力應聲要來開門時，因不慎跌倒
    ，造成頭部外傷伴顱內出血而死亡，是本件保險保單條款第四條所約定之「遭受
    意外傷害事故，至其身體蒙受傷害因而致殘廢或死亡時」之保險事故，確已發生
    ，至為昭然。原告為本件保險契約之受益人，於本件保險事故發生後，依約通知
    被告並申請理賠，然被告竟以被保險人之死亡係因內發性病疾所引起而拒絕理賠
    ，原告不得已，乃提起本件訴訟，請求被告給付保險金。
二、本件被告拒絕理賠之理由無非係謂：被保險人顯然係因糖尿病酮酸症引發昏迷而
    倒地，惟因無人及時送醫急救而導致死亡，並非因其他之外來突發之因素所造，
    其死亡顯係因疾病之原因所引起，與系爭保險契約所指之傷害係指「非由疾病引
    起之外來突發事故」者亦不相符，依約被告即不負給付系爭保險金之責任云云，
    惟查：
（一）被保險人係因意外跌倒致頭部外傷，始引發糖尿病酮酸中毒：
      保險事故發生當日適為農曆大年初三，魏川力之友人何靠香、張臣洲前往其住
      處拜訪，敲門後，魏川力尚有應聲要來開門，該二人忽聽到屋內傳出東西碰撞
      之聲音，該二人即由窗戶外往屋內看，發現魏川力趴在地上，旋即打電話報警
      ，民警撬開房門後，由一二○救護中心將被保險人送往斗門縣人民醫院，何靠
      香及張臣洲亦陪同前往，惟並未留於現場製作筆錄。是魏川力於張臣洲等人敲
      門時，仍有應聲，並無意識不清之症狀，實因急於開門，不慎跌倒，造成頭部
      外傷及顱內出血，絕非被告所稱，被保險人係因糖尿病未作規則治療產生酮酸
      中毒昏迷倒地而死亡。又魏川力雖患有糖尿病，惟已以中藥藥物控制，參以台
      北醫學院內科兼任講師陳國群醫師所著「簡明糖尿病醫護手冊」乙書，糖尿病
      酮酸血症之誘因，除率爾停止胰島素之注射外，尚包括感染、外傷、精神壓力
      、重症疾病等，是以，魏川力之糖尿病在服用中藥控制下，應不致「急遽」、
      「突發」，今併發糖尿病酮酸中毒，顯係意外跌倒致頭部外傷所引起。被告抗
      辯魏川力係因糖尿病酮酸症引發昏迷而倒地致頭部外傷，顯昧於事實，自無可
      採。再者，被告抗辯魏川力於送醫急救時，並未就頭部進行解剖手術處理，故
      認大陸斗門縣人民醫院疾病證明書之記載是否屬實，顯有疑義。然觀諸國立台
      灣大學醫學院附設醫院九十二年三月二十日（九十二）校附醫祕字第九二○○
      ○○二五八五號函，明載「頭部外傷致急性硬腦膜下出血可由外觀判斷有否外
      傷、皮下瘀血等」，足見被告質疑大陸斗門縣人民醫院疾病證明書之真實，顯
      屬無據，而無足取。
（二）被告應就其主張被保險人死亡係因疾病之原因所引起之有利其之事實，依法負
      舉證之責：
      按「主張法律關係存在之當事人，僅須就該法律關係發生所須具備之特別要件
      ，負舉證之責任，至於他造主張有利於己之事實，應由他造舉證證明（鈞院四
      十八年台上字第八八七號判例參照）。經查：本件依原告所提出之死亡公證書
      ，其上已清楚記載魏川力之死因包括「意外頭部外傷伴顱內出血」，原告已就
      被保險人魏川力之死因係意外頭部外傷死亡之事實，為相當之舉證，如被告抗
      辯魏川力係因糖尿病酮症酸中毒昏迷倒地而導致死亡，且其頭部外傷係昏迷倒
      地時撞擊地面所致，依上開判決意旨所示，被告自應就其所主張上開有利於己
      之事實，依法負舉證責任。甚且，被保險人於意外事故發生前已罹患疾病，或
      當時已潛伏某些疾病，或導致保險人傷害事故有可能出於意外，亦可能非出於
      意外者，於此情形，觀諸學者見解，本件被保險人死亡之發生至少有（一）意
      外頭部外傷伴顱內出血（二）糖尿病酮症酸中毒（三）多器官功能衰竭死亡等
      適當條件，因（二）、（三）均屬本件單純未承保事項，依上開見解，應以（
      一）意外頭部外傷伴顱內出血為適當條件，而認被告應依約負給付保險金之責
      任。
三、保險法第三十四條規定：「保險人應於要保人或被保險人交齊證明文件後，於約
    定期限內給付賠償金額。無約定期限者，應於接到通知後十五日內給付之。保險
    人因可歸責於自己之事由致未在前項規定期限內為給付者，應給付遲延利息年利
    一分。」，準此，依上開說明，被告應依約給付保險金三百萬元，惟被告迄未給
    付，爰依保險法第三十四條第二項之規定，請求被告按年利率百分之十計算之遲
    延利息。
參、證據：提出
一：保險申請表影本乙份。
二：保險卡影本乙份。
三：死亡公證書影本乙份。
四：斗門縣人民醫院疾病證明書影本乙份。
五：被保險人住處照片乙份。
六：聲明書正本乙份。
七：江朝國教授所著保險法論文集（一）節本乙份。
八：蘇文斌所著意外保險乙書節本乙份。
    等件為證。
乙、被告方面：
壹、聲明：
一、原告之訴及其假執行之聲請駁回。
二、訴訟費用由原告負擔。
貳、陳述：
一、本件系爭保險契約之被保險人死亡必須係因遭受意外傷害死亡始得向被告請求給
    付系爭保險金：
（一）查有關聯合報員工眷屬所投保之系爭國泰福利團體傷害保險契約，依該保單條
      款第四條「被保險人於本契約有效期間內，因遭受意外傷害事故，致其身體蒙
      受傷害因而致殘廢或死亡時，依照本契約的約定，給付保險金。前項所謂意外
      傷害事故指非由疾病引起之外來突發事故。」之約定，所謂意外傷害事故指非
      由疾病引起之外來突發事故而言，故原告如主張被保險人係意外事故死亡者，
      原告自應就被保險人係因遭受疾病以外之外來突發意外事故導致死亡之事實舉
      證以實其說，否則自難認其請求為有理由。
（二）次按意外傷害或死亡之定義，在學說上有原因說及結果說之區別，如採結果說
      ，不問原因是否出於意外，若於結果出於意外者，即屬意外傷害或意外事故，
      但採原因說時，必須導致傷害或死亡之外界原因係出於意外者，方屬意外事故
      ，若結果出於意外，而原因非出於意外者仍非意外傷害或死亡。依系爭之「國
      泰福利團體傷害保險保單條款」第四條所載之保險範圍為「被保險人於本契約
      有效期間內，因遭遇意外傷害事故，致其身體蒙受傷害因而殘廢或死亡時，依
      照本契約的約定，給付保險金。前項稱意外傷害事故，指非由疾病引起之外來
      突發事故」，等語以觀，系爭保險契約既明確使用「非由疾病引起之外來突發
      事故」之字句，在解釋上可確定係採原因說，而非採結果說。系爭契約條款所
      稱「外來突發事故」，須一為外來，即限定引起事故之原因係出於自身以外之
      事故；二為突發的，即外在環境急速的變化，以致不可預期或出於預料之外，
      於滿足此二條件後，始能謂係外來而突發之事故（參鈞院九十年度保險字第一
      六九號民事判決），上開條款所謂「外來突發事故」係指保險事故應以傷害事
      故發生之原因，係由於外來之原因（非因被保險人本身已存在可得預料或查知
      之原因）以致發生意外之死亡結果而言（參最高法院八十五年台上字第一四三
      ○號判決）。
（三）本件兩造之爭點係究竟應由原告或被告就被保險人死亡原因負舉證責任，與保
      險法上之因果關係理論無涉：
      查本件原告引用學者江朝國先生及蘇文斌先生之見解主張每一損害結果包括承
      保災害與未承保災害之多數適當條件之情形，如未承保災害，為「不包括災害
      」（即本件保單條款第二十條所列之事由），保險人不負賠償之責，若為「單
      純未承保災害」，則應為有利於被保險人之解釋，責令保險人賠償。準此，本
      件被保險人死亡之發生至少有（一）意外頭部外傷伴顱內出血（二）糖尿病酮
      症酸中毒（三）多器官功能衰竭死亡等適當條件，因（二）、（三）均屬本件
      單純未承保事項，依上開見解，應以（一）意外頭部外傷伴顱內出血為適當條
      件，而認被告應依約負給付保險金之責云云。惟查，學者江朝國先生上開見解
      ，乃係在探討保險法上因果關係理論，而因果關係理論探討影響所及大抵在於
      判斷某一保險災害，如火災、爆炸或閃電和損害之間是否具有法律效果之因果
      關係而應由保險人負責（參見江朝國先生著「論保險法上因果關係之問題」一
      文第二六三頁），是保險法上因果關係理論之探討在於如有眾多事故或災害存
      在，究竟何者與損害間具有法律效果之因果關係，而應由保險人負責，亦即為
      責任成立之因果關係。惟本件兩造之爭點是本件被保險人究竟係意外跌倒或是
      因糖尿病引發酮酸症中毒昏迷致死，以及上開事實應由何人負舉證責任，並非
      如原告所主張本件被保險人之死亡發生有多樣適當條件（按本件被保險人死亡
      發生之原因並非意外跌倒與糖尿病引發酮酸症中毒併存，而係僅為其中一項，
      此為兩造所不爭執），亦即本件兩造之爭點既非係判斷在眾多事故中究竟何者
      與損害（即被保險人死亡）有因果關係，自無上開因果關係理論之適用。再者
      ，本件原告所引用因果關係理論係適用於陸上保險，如火災保險等（江朝國先
      生著前揭文第二七五頁），對於人壽保險是否有適用餘地，尚有疑慮，且原告
      所主張之「適當條件說」亦曾遭學者之反對，該學者所持理由即為：「所謂適
      當條件既係定義為依一般客觀之觀點非加上其他特殊情事，亦可能引起此結果
      者，則甚有可能發生某一結果同時具有多數適當條件之情形，此於保險法上將
      造成判斷保險人是否負責保險賠償之困擾，譬如，若保險損害經調查發現，某
      經承保之災害及另一未保之災害皆為適當條件，或者，兩條件雖經承保但分屬
      不同保險人承保之範圍，此時應如何處斷？」（見江朝國先生前揭文第二六六
      頁）。足見原告所引用之因果關係理論「適當條件說」並非學者間之通論，且
      適用上仍有盲點，遑論能將其適用於人壽保險之實務案例，則原告引用上開見
      解作為對己有利之主張，不僅於本案無適用之餘地，且該見解是否可採，容有
      疑慮，是原告之主張顯無理由，自不足採。
二、本件原告應就被保險人符合系爭保險契約所定意外死亡之事實舉證以實其說：
（一）按最高法院九十一年台上字第九十九號判決謂「當事人主張有利於己之事實，
      就其事實有舉證之責任，民事訴訟法第二百七十七條定有明文。又民事訴訟如
      係由原告主張權利者，若原告不能舉證，以證實自己主張之事實為真實，則被
      告就其抗辯事實即令不能舉證，或其所舉證據尚有瑕疵，亦應駁回原告之請求
      」。參照上開判決意旨所示，如原告主張被保險人係意外死亡者，自應由原告
      就被保險人係符合因遭受外來突發之意外事故造成傷害導致死亡之事實，舉證
      以實其說，始能謂盡其舉證責任，而被告始應就其抗辯之事實提出反證，此為
      舉證責任分配之原則。
（二）本件原告應就其主張被保險人係因意外跌倒致頭部受傷，始引發糖尿病酮酸中
      毒之事實，負舉證之責：
      本件原告主張魏川力係因意外跌倒致頭部受傷，始引發糖尿病酮酸中毒，故依
      系爭保險保單條款第四條之約定，請求被告給付保險金云云，則原告自應就本
      件被保險人係因意外跌倒致頭部受傷，始引發糖尿病酮酸中毒致死之事實，負
      舉證責任，惟本件原告僅以被保險人之友人發現被保險人趴在地上，送至醫院
      已呈昏迷狀態，經急救無效死亡，並以被保險人已在大陸地區自行就醫控制其
      糖尿病病情，故不可能糖尿病發云云，即主張本件被保險人之死亡係因意外跌
      倒致頭部受傷，而非糖尿病酮酸中毒，惟上訴人並未就被保險人係意外跌倒之
      事實負舉證責任（按被保險人之友人僅係看到被保險人趴在地上，惟究竟係何
      原因致被保險人趴在地上，其友人並無亦不能證明）。依民事訴訟法第二百七
      十七條第一項之規定，及最高法院九十一年台上字第九十九號判決，在原告尚
      未舉證證明被保險人係意外跌倒致死者，被告自無庸負給付保險金之責。
（三）本件被告於原告未舉證證明被保險人係因意外跌倒致死前，無庸提出被保險人
      係因糖尿病引發酮酸中毒昏迷致死之反證：
      按「民事訴訟如係由原告主張權利者，應先由原告負舉證之責，若原告先不能
      舉證，以證實自己主張之事實為真實，則被告就其抗辯事實即令不能舉證，或
      其所舉證據尚有疵累，亦應駁回原告之請求。」最高法院十七年上字九一七號
      著有判例可資參照。查本件原告起訴主張被告應就被保險人意外死亡給付保險
      金，則原告自應就被保險人意外死亡之事實負舉證之責，惟原告並未就本件保
      險事故之發生係非疾病引起之外來突發事故，前已述及，至於原告以其所提出
      之死亡公證書上載有「意外頭部外傷伴顱內出血」，主張其就被保險人死因係
      意外頭部外傷死亡之事實，已為相當之舉證云云。惟該死亡公證書上係記載「
      意外頭部外傷伴顱內出血，伴發糖尿病酮症酸中毒，多器官功能衰竭死亡」。
      足見由該死亡公證書之內容，實無法斷定被保險人之死因究為意外頭部外傷所
      單獨引起，亦無法得知意外頭部外傷之原因係被保險人不慎跌倒或因其自身罹
      患糖尿病引發酮酸症中毒後昏迷跌倒所致頭部外傷，自非如原告所主張依該死
      亡公證書上之記載即證被保險人係意外死亡，而既然原告尚未就其所主張被保
      險人係意外死亡之事實負舉證之責，參諸上開最高法院判例意旨，縱被告就其
      抗辯事實即令不能舉證，或其所舉證據尚有疵累，亦應駁回原告之請求。是原
      告依上開死亡公證書及被保險人友人之說法即認其已就被保險人係意外死亡之
      事實負舉證責任，故主張被告應就被保險人係因糖尿病酮症酸中毒昏迷死亡之
      事實，負舉證責任云云，顯無理由，自無可採。
三、本件被保險人魏川力係因「伴發糖尿病酮酸中毒，多器官功能衰竭死亡」不符合
    系爭保險契約之約定，被告不負給付系爭保險金之責任：
（一）經查本件原告主張其父親魏川力於民國九十年七月四日向被告投保聯合報員工
      眷屬傷害保險契約，保險金額三百萬元，保險期間一年，固然屬實，惟就原告
      主張被保險人魏川力於九十一年二月十四日在廣東省橋苑新村住宅因跌倒碰傷
      導致死亡乙事，原告雖提出前揭公證書為憑，惟充其量僅能證明有該項傷害之
      結果，至於該傷害究係因內發性疾病引起昏迷倒地，抑或因外來突發之意外傷
      害事故所造成，仍有疑義，參諸前揭最高法院九十一年台上字第九十九號判決
      意旨所示，原告仍難謂已盡其舉證之責任。又依原告所提出之中國大陸斗門縣
      人民醫院疾病證明書所載，其診斷雖為「１．頭部外傷伴硬腦膜下血腫。臉部
      左軟組織挫傷．．．」，惟其處理經過為「下午五時入院，處于深昏迷狀態，
      經急救無效死亡」等語，則魏川力於送醫急救時，並未就被保險人之頭部進行
      解剖手術處理，而人體大腦之保護膜，其最外層為皮膚及肌肉，其次為頭骨，
      再依序為硬膜、蜘蛛膜、蜘蛛膜下腔、軟膜、腦組織等（參被證四胡勝川先生
      總校訂到院前緊急救護第二二○頁影本所載），足見硬膜係在頭骨之內緣，則
      在急救醫院未作手術處理之情況下，如何能據以認定被保險人魏川力係頭部外
      傷伴硬腦膜下血腫？並進而謂與被保險人魏川力之死亡有關？故大陸門斗縣人
      民醫院疾病證明書之記載，是否屬實顯有疑義，從而能否據以認被保險人魏川
      力係因遭受外來突發之意外傷害事故致死，即有疑義。
（二）又按國立台灣大學醫學院附設醫院九十二年三月二十日（九十二）校附醫秘字
      第九二○○○○二五八五號函載「（一）頭部外傷致急性硬腦膜下出血可由外
      觀判斷有否外傷、皮下瘀血等。但亞急性或慢性硬腦膜下出血，則不易由外觀
      判斷『硬腦膜下出血』或『腦內出血』（硬腦膜下出血也是一種『顱內出血』
      ）。（二）嚴重的糖尿病未經規則治療，確實有可能發生酮酸中毒現象，但需
      依當時檢驗結果判定。（三）除糖尿病，病患尚有腦梗塞、高血脂症及高血壓
      等，其他疾病不會導致酮酸中毒。（四）酮酸中毒不治療，確實會導致昏迷或
      死亡。．．．」等語以觀，魏川力於生前罹患有糖尿病等症狀，為原告所不爭
      執，而依大陸珠海市公證處所公證之執勤經過，被保險人魏川力係在家中昏倒
      遭民眾發現而報請一一○指揮中心通知一二○前往救護，而經診斷為「伴發糖
      尿病酮酸中毒，多器官功能衰竭死亡」，則參諸上開台大醫院「酮酸中毒不治
      療，確實會導致昏迷或死亡」之意見，被保險人魏川力亦有可能係因糠尿病未
      作規則治療產生酮酸中毒昏迷倒地（其頭部外傷應係昏迷倒地時撞擊地面所致
      ），惟因魏川力租住處無其他人幫助送醫致延誤急救時機而死亡。
（三）第查本件原告並不否認被保險人魏川力有糖尿病酮酸中毒之症狀，而糖尿病之
      死亡率，據衛生署統計，近十年來已躍昇五倍，由一九七八年每十萬人口中之
      六‧五人，增加至一九九五年的三三‧九七人，且從一九七九年以後躍昇十大
      死亡原因的第五位，事實上，十大死亡原因中之中風、心臟病、及高血壓與糖
      尿病也息息相關。而糖尿病之急性併發症，包括低血糖症、酮酸中毒（DKA）
      、高血糖高滲透壓非酮酸性昏迷及乳酸血症等。於酮酸中毒，糖尿病人若停止
      口服降血糖藥或胰島素注射，血糖就迅速上升，病人會出現虛弱、飢餓，和頻
      尿的現象，嚴重者發生高血糖高滲透壓非酮酸性昏迷。有時身體因為不能利用
      葡萄糖，就利用脂肪和蛋白質當作能量來源，這些脂肪和蛋白質經代謝而產生
      酮體，若體內酮體過多就產生了酮酸中毒，病人會出現腹痛、噁心、嘔吐、呼
      吸急促及出現水果氣味，若不立即治療可導致昏迷及死亡，因此必須馬上送醫
      處理（參被證五高雄榮總內科部新陳代謝科主治醫師林興中醫師所著「糖尿病
      衛教」影本所載），「糖尿病患者若沒有治療，沒有按時使用胰島素，或在壓
      力（如感染）的情況下，將因血糖過高，及嚴重脫水，將導致糖尿病昏迷，另
      外，由於葡萄糖無法進入細胞，則細胞；利用脂肪產生脂肪酸和酮體，而產生
      代謝性酸中毒和酮血症（即酮酸中毒）。另外由於嚴重脫水，使得腎臟過濾減
      少，造成腎功能障礙、血管萎縮、及電解質的不平衡。如果不迅速治療，都可
      導致死亡。」（參被證六胡勝川先生總校訂到院前緊急救護第三八三頁影本所
      載），足證被保險人因糖尿病酮症酸中毒，在未及時送醫急救之情況下，病人
      即有可能導致死亡，至為明顯。而依大陸珠海市公證處所公證之執勤經過記載
      「二○○二年二月十四日十六時三十分，五○一巡邏車接到一一○指令，有群
      眾在坭灣千禧樓附近一出租屋內，有一名老伯昏迷，我執勤民警黃立雄、林國
      宇接報后三分鐘趕到現場，發現出租屋的門打不開，從出租屋的窗口看見屋內
      有一名老伯伏地不動，于是立刻撬開出租屋門，並上報一一○指揮中心通知一
      二○前來救護，后將該老伯（魏川力，男，台灣人）移交一二○送醫院救治」
      （參被證七執勤經過影本所載），本件被保險人魏川力既係被發現伏倒於租住
      處之地上，而其死亡原因復與糖尿病酮症酸中毒及多器官功能衰竭有關，依上
      開說明，被保險人顯然係因糖尿病酮酸症引發昏迷而倒地，惟因無人及時送醫
      急救而導致死亡，並非因其他之外來突發之因素所造成，其死亡顯係因疾病之
      原因所引起，與系爭保險契約所指之傷害係指「非由疾病引起之外來突發事故
      」者亦不相符，依約被告即不負給付系爭保險金之責任。
參、證據：提出
一、最高法院九十一年台上字第九十九號判決影本乙份。
二、國泰福利團體傷害保險保單條款影本乙份。
三、疾病證明書影本乙份。
四、胡勝川先生總校訂到院前緊急救護第二二○頁影本乙份。
五、高雄榮總內科部新陳代謝科主治醫師林興中醫師所著「糖尿病衛教」影本乙份。
六、胡勝川先生總校訂到院前緊急救護第三八三頁影本乙份。
七、執勤經過影本乙份。
八、鈞院九十年保險字第一六九號民事判決影本乙份。
九、最高法院八十五年台上字第一四三○號民事判決影本乙份。
    等件為證。
    理      由
壹、程序事項：
    按訴狀送達後，原告不得將原訴變更或追加他訴，但擴張或減縮應受判決事項之
    聲明者，不在此限，民事訴訟法第二百五十五條之一項第三款定有明文。查原告
    起訴聲明原請求被告給付三百萬元及自九十一年五月二十三日起至清償日止，按
    年利率百分之五計算之利息，嗣於九十二年九月二日民事準備一狀中更正聲明為
    請求被告給付三百萬元及自起訴狀繕本送達之翌日起至清償之日止，按年利率百
    分之十計算之利息，原告對於變更利息起算日部分係屬減縮應受判決事項，而變
    更利率部分則屬擴張應受判決事項，依前揭規定，應予准許，核先敘明。
貳、得心證之理由：
一、原告起訴主張：其父魏川力於九十年七月四日向被告投保聯合報員工眷屬傷害保
    險，保險金額三百萬元，保險期間一年，魏川力並為系爭聯合報員工眷屬傷害保
    險契約之被保險人。嗣被保險人魏川力於保險期間內九十一年二月十四日（大年
    初三）下午十五時三十分許，因友人何靠香、張臣洲（大陸人士）前往其廣東省
    橋苑新村住處拜訪，渠二人敲門後，被保險人在應聲要來開門時，因不慎跌倒，
    造成頭部外傷伴顱內出血而死亡，是依前揭保險契約第四條約定之「因遭受意外
    傷害事故，至其身體蒙受傷害因而致殘廢或死亡時」之保險事故，確已發生，原
    告為本件保險契約之受益人，於本件保險事故發生後，依約通知被告並申請理賠
    ，然被告竟以被保險人之死亡係因內發性病疾所引起而拒絕理賠，原告不得已，
    乃提起本件訴訟，請求被告給付保險金如聲明所示。被告則以：被保險人係因「
    伴發糖尿病酮酸中毒，多器官功能衰竭死亡」，不符系爭保險契約之約定，縱原
    告主張被保險人係因跌倒而致頭部外傷死亡，雖提出「因頭部外傷伴顱內出血，
    伴發糖尿病酮症酸中毒，多器官功能衰竭死亡」之公證書為憑，惟充其量僅能證
    明有該項傷害之結果，至於該傷害究係因內發性疾病引起昏迷倒地，抑或因外來
    突發意外事故導致死亡之事實，原告未盡舉證之責，故被告不負給付保險金之責
    等語抗辯之。
二、原告主張其父魏川力於九十年七月四日向被告投保之國泰福利團體傷害保險契約
    ，保險金額三百萬元，保險期間一年，魏川力為系爭保險契約之被保險人、原告
    為受益人。嗣被保險人魏川力於保險期間內九十一年二月十四日，在廣東省珠海
    市斗門區住宅，因意外頭部外傷伴顱內出血，伴有糖尿病酮症酸中毒，多器官功
    能衰竭死亡，經廣東省珠海市斗門區公證處，開立有死亡公證書，並經財團法人
    海峽交流基金會認證，而魏川力素患有糖尿病等情，為兩造所不爭執，並據提出
    聯合報系員工暨眷屬特惠自繳團體傷害保險參加辦法暨申請表、財團法人海峽交
    流基金會證明書、大陸珠海市公證處死亡公證書等件為證，原告此部分之主張堪
    信為真實。是本件爭點厥為被保險人魏川力之死亡，是否係因意外事故所造成？
三、按當事人主張有利於己之事實者，就其事實有舉證之責任，民事訴訟法第二百七
    十七條定有明文；又民事訴訟如係由原告主張權利者，應先由原告負舉證之責，
    若原告先不能舉證以證實自己主張之事實為真實，則被告就其抗辯事實即令不能
    舉證，或其所舉證尚有瑕疵，亦應駁回原告之請求。此外，原告於其所主張之起
    訴原因不能為相當之證明，而被告就其抗辯之事實已有相當之反證者，當然駁回
    原告之請求，最高法院十七年上字第九一七號、二十年上字第二四六六號分別著
    有判例。依兩造所簽訂之聯合報員工眷屬所投保之系爭國泰福利團體傷害保險契
    約條款第四條約定：被保險人於本契約有效期間內，因遭受意外傷害事故，致其
    身體蒙受傷害因而致殘廢或死亡時，依照本契約的約定，給付保險金。前項所謂
    意外傷害事故指非由疾病引起之外來突發事故等語，而原告復主張被保險人魏川
    力因意外跌倒頭部外傷，始引發糖尿病酮酸中毒，即符合系爭保險契約之約定等
    語，則依前揭說明，原告自應就被保險人係因遭受疾病以外之外來突發意外事故
    導致死亡之事實舉證以實其說，否則自難認其請求為有理由。又本件原告主張魏
    川力因意外跌倒頭部外傷，始引發糖尿病酮酸中毒等情，固據其提出大陸珠海市
    公證處之死亡公證書、斗門縣人民醫院疾病證明書及證人何靠香及張臣洲之聲明
    書為證，惟上開主張已為被告所否認。經查，前揭大陸珠海市公證處之死亡公證
    書記載：魏川力於九十一年二月十四日在廣東省珠海市斗門區住宅因意外頭部外
    傷伴顱內出血，伴有糖尿病酮症酮症酸中毒，多器官功能衰竭死亡等語，此為兩
    造所不爭執，觀上開公證並無記載前開死因之因果關係，且關於頭部外傷部分，
    僅能證明魏川力死亡時有頭部外傷伴顱內出血，至於該項頭部外傷，究係因糖尿
    病酮酸中毒引起昏迷倒地，抑或因外來突發之意外傷害事故所造成，即為本件之
    爭點，原告逕以該公證書之記載，即主張魏川力因意外跌倒頭部外傷，始引發糖
    尿病酮酸中毒，並排除自己舉證之責云云，顯屬速斷，不足採信。再者，大陸斗
    門縣人民醫院疾病證明書中，救治醫生之診斷為：１、頭部外傷伴硬腦膜下血腫
    ，臉部左軟組織挫傷。２、左胸前軟組織挫傷。３、糖尿病酮症酸中毒。４、Ｉ
    型糖尿病症。處理為：下午五時入院，處於昏迷狀態，經急救無效死亡。死亡原
    因之記載則與前揭公證書之記載者同，準此，原告所提出之大陸斗門縣人民醫院
    死亡證明書，亦無法判定魏川力係頭部受傷或酮酸中毒導致死亡，此亦有國立臺
    灣大學醫學院附設醫院九十二年三月二十日（九十二）校附醫秘字第九二０００
    ０二五八五號函附卷為證，足徵原告所提之前揭證明書，尚難認逕認原告所為之
    前揭主張為真實。另查，證人何靠香及張臣洲之聲明書中僅記載：渠等於九十一
    年二月十四日下午十三時三十分，相約前往魏川力之住處，叫門後，魏川力有應
    聲要來開門，但忽然聽到門內傳出東西碰撞聲音，渠等即由窗戶外往屋內看，發
    現魏川力趴在地上，臉部似有流血，渠等一直喊叫他，見他無反應，即跑到外面
    小店鋪打電話報警等語，此有經大陸廣東省珠海市斗門市公證處公證之聲明書附
    卷為證，並未被告所不爭執，則上開證人之證言，至多僅得證明魏川力於九十一
    年二月十四日下午十三時三十分，尚有應聲，後即摔倒趴地，至於魏川力係因糖
    尿病酮酸中毒昏迷而倒地或因跌倒頭部外傷，引發糖尿病酮酸中毒，則無提及，
    自難據以認定原告之主張為真實。至於原告以魏川力所患之糖尿病，已以中藥藥
    物控制，應不致併發糖尿病酮酸中毒云云，此為原告推測之詞，且原告對於魏川
    力所患之糖尿病，已以中藥藥物控制一節，亦未舉證以明之，所為之主張，不足
    採信。綜上，原告所為上揭舉證，均無法證明魏川力係因意外跌倒頭部外傷，始
    引發糖尿病酮酸中毒一節，自難謂原告對於其主張，已為相當之證明，原告既無
    法舉證證明魏川力係因意外事故導致死亡之事實，而符合請求被告給付系爭保險
    金之要件，其起訴請求被告給付保險金，即無理由，應予駁回。
四、原告之訴既經駁回，其假執行之聲請亦失所附麗，爰併予駁回。
五、本件判決基礎已臻明確，兩造其餘攻擊防禦方法及舉證，核與判決結果無影響，
    爰不再一一論列，併予敘明。
據上論結：原告之訴為無理由，依民事訴訟法第七十八條，判決如主文。
中      華      民      國    九十二    年      九      月     三十     日
                                   民事第二庭   法      官    洪純莉
右為正本係照原本作成
如對本判決上訴須於判決送達後二十日內向本院提出上訴狀
中      華      民      國    九十二    年      九      月     三十     日
                                                    書記官    黃慧怡


司法院資訊處製作；財團法人民間司法改革基金會備份。
